【裁判字號】    89,判,2758
【裁判日期】    890921
【裁判案由】    營利事業所得稅
【裁判全文】
最  高  行  政  法  院  判  決                  八十九年度判字第二七五八號
    原      告  甲○○即健康電玩店
    被      告  財政部臺灣省南區國稅局
    代  表  人  許虞哲
右當事人間因營利事業所得稅事件，原告不服行政院中華民國八十八年七月十四日台
八十八訴字第二七二九三號再訴願決定，提起行政訴訟。本院判決如左︰
    主  文
原告之訴駁回。
訴訟費用由原告負擔。
    事  實
緣原告為小規模營利事業，被告依屏東縣稅捐稽徵處查定之八十五年度銷售額核定營
業收入為新台幣（下同）二十一萬元，按電動遊樂場擴大書審純益率百分之十，核定
八十五年度全年所得為二萬一千元，補徵八十五年度營利事業所得稅三千一百五十元
，原告不服，申經復查結果，未准變更，乃循序提起訴願、再訴願，均遭決定駁回，
遂提起本件訴訟。茲摘兩造訴辯意旨於次：
原告起訴意旨略謂︰一、按營利事業全年課稅所得額在五萬元以下者，免徵營利事業
所得稅，乃所得稅法第五條第五項第一款所明定。被告主張該項規定係指「全年所得
在五萬元以下免徵，並非有五萬元之免稅額，即全年所得額超過五萬元，就不適用免
徵之規定，固非無見。二、財政部每年印製之營利事業所得稅申報書之申報須知第七
條明文標示：課稅所得額級距五萬元以下，稅率全免。課稅所得額級距七萬一千四百
二十八元以下者，課稅所得額，先減免稅額五萬元後再乘二分之一，等於應納稅額。
原告八十五年度全年所得為二萬一千元，被告額定應納稅額三千一百五十元，顯與上
開公式不符。三、本件爭執點在於課稅所得額之認定，被告依屏東縣稅捐稽徵處查定
原告八十五年度營業額為二十一萬元，核定全年所得額為二萬一千元，兩造並無異議
。則依上開規定，課稅所得額級距為五萬元以下，稅率應全免，然被告卻不依此規定
認定，而依其自行模擬制定之公式重核課稅所得額，致造成原告之全年所得額增加，
增加莫需有之稅賦，顯不合常理。四、營業所得應依實際事實認定，稅捐機關不得以
擬制之認定課徵稅捐，乃所謂之量能課徵，否則即屬違反證據法則。被告逕依其擬制
之公式核課原告之所得額，自有違證據法則，自非妥適，一再訴願機關未予詳察，率
爾決定，亦有欠當，爰訴請予以撤銷。
被告答辯意旨略謂：一、按稽徵機關進行調查或復查時，納稅義務人應提示有關各種
證明所得額之帳簿文據；其未提示者，稽徵機關得依查得之資料或同業利潤標準核定
其所得額，所得稅法第八十三條第一項定有明文。次按「凡全年營業收入淨額及非營
業收入合計在三千萬元以下之營利事業，其年度結算申報書表齊全，自行依法調整之
純益率在左列標準以上並繳清稅款者，應就其申報案件予以書面審核（一）．．．．
（九）．．電動遊樂場．．．一○  ．．。」及「五、小規模營利事業所得稅之核課
，應以本要點規定之純益率為準。．．．。」，亦為財政部八十五年度擴大書面審核
營利事業所得稅結算申報案件實施要點所明定。二、本件原告為小規模營利事業，被
告依屏東縣稅捐稽徵處查定之銷售額核定營業收入為二十一萬元，乃依首揭函釋規定
，按電動遊樂場擴大書審純益率一○  ，核定原告全年所得額為二十一萬元。原告復
查主張其因虧損累累而血本無歸，終至歇業云云，然被告於八十六年七月十八日以南
區國稅法字第八六○五四九六○號函請其提示有關之帳簿文據及相關資料，惟原告迄
未提示，原告所為主張無以憑採。三、原告主張其全年所得額為二萬一千元，依所得
稅法及營利事業所得稅申報書申報須知之明文標示，原告之課稅所得額在五萬元以下
，稅率應免稅，但被告不依此認定，卻以自行擬制之重核定稅額計算方法核定虛增原
告之全年所得額致與實際全年所得額不符，且按綜合所得稅及營利事業所得稅均為所
得稅法的一部分，絕不容許一法兩制，服務未滿一年者准予以實際服務之薪資所得計
算申報，則營利事業營業未滿一年者自應比照准予實際年所得額申報稅額云云。然查
，依所得稅法第五條第五項第一款規定，營利事業全年課稅所得額在五萬元以下者，
免徵營利事業所得稅，係指全年所得五萬元以下免徵，即全年所得額超過五萬元，就
不適用免徵之規定；又如其營業不滿一年者，應先將核定所得額按其月數換算為全年
所得額來審核是否適用免徵規定，此換算公式在每年營利事業所得稅申報書稅額計算
欄均列明引用，並非被告自行擬制，且從該公式換算全年所得乘以適用稅率後，再按
實際營業月數還原計算稅額，並未虛增全年所得額。本件核定原告之營業收入為二十
一萬元、全年所得額為二萬一千元，原核定資料之營業期間為三個月，按不滿一年者
計算全年所得課稅公式，核定稅額三千一百五十元，亦無不合，原告所訴，核不足採
。四、薪資所得為綜合所得稅之所得種類之一，而營利事業所得稅營業不滿一年之換
算公式，為計算稅額之公式，兩者性質上並不相同，且綜合所得稅與營利事業所得稅
在所得稅法均有專章規定，分別規定所得及稅額之計算各有其適用畛域，自應依個別
規定辦理，應無一法兩制之問題。五、綜上所述，原告之訴顯無理由，請予駁回。
   理  由
按稽徵機關進行調查或復查時，納稅義務人應提示有關各項證明所得額之帳簿文據；
其未提示者，稽徵機關得依查得之資料或同業利潤標準，核定其所得額，為行為時所
得稅法第八十三條第一項所明定。而所謂之帳簿文據，其關係所得額之一部或關係課
稅年度中某一期間之所得額，而納稅義務人未能提示者，稽徵機關得就該部分依查得
之資料或同業利潤標準核定其所得額。亦為同法施行細則第八十一條第一項所規定。
另「凡全年營業收入淨額及非營業收入合計在三千萬元以下之營利事業，其年度結算
申報，書表齊全，自行依法調整之純益率在左列標準以上並繳清稅款者，應就其申報
案件予以書面審核：．．．（九）．．電動遊樂場．．．一○  ．．．。；五、小規
模營利事業所得稅之核課，應以本要點規定之純益率為準．．．。」復為財政部八十
五年十二月十九日發布之八十五年度擴大書面審核營利事業所得稅結算申報案件實施
要點第二點第一項第九款及第五點首段所明定。本件原告因不服被告之初查核定，以
其虧損累累，血本無歸，終至歇業云云，而申經復查，然卻未依被告於八十六年七月
十八日以南區國稅法字第八六○五四九六○號函示，提供與復查主張虧損有關之帳簿
文據及相關資料供核，被告乃以查得資料按電動遊樂場擴大書審純益率百分之十而核
定全年所得額為二萬一千元（其實際營業時間為三個月），原告對此並無爭議，自堪
信為真實。原告主張依所得稅法第五條第五項第一款規定，凡營利事業全年課稅所得
額在五萬元以下者，免徵營利事業所得稅，被告既核定原告八十五年度之全年營利所
得所得額為二萬一千元，即未達起徵點，被告卻課以三千一百五十元之營利事業所得
稅，即與上開規定有違等語。經查，營利事業全年課稅所得額在五萬元以下者，依所
得稅法第五條第五項第一款規定固然免徵營利事業所得稅，然此規定應指全年度均有
營業者而言。故若營業期間不滿一年者，即應依所得稅法第四十條第一項之規定「應
將其所得額按實際營業期間相當全年之比例換算全年所得額，依規定之稅率計算全年
度稅額，再就原比例換算其應納稅額」為之。本件被告核定原告之營業收入為三個月
二十一萬元（按原告實際營業月數為七月至十一月，每月七萬元，此有屏東縣稅捐稽
徵之營利事業銷售額清冊可按，被告核定原告之營業收入為二十一萬元，基於行政救
濟不得為更不利於行政救濟人之決定，本件即以二十一萬元核課原告之營利事業所得
稅基準），雖原告八十五年度之營業所得額未逾五萬元，然其營業期間僅三個月，顯
不滿一年者，被告乃依所得稅法第四十條第一項規定而將原告之所得額按實際營業期
間相當全年之比例換算全年所得額，依規定之稅率計算全年度稅額，再按其實際所得
之二萬一千元就原比例換算其應納稅額，該計算公式並非被告所自行擬制，而係依上
開所得稅法第四十條第一項規定而為，原告並不否認八十五年度僅營業數月，卻主張
其全年課稅所得額在五萬元以下者，應依所得稅法第五條第五項第一款規定免徵營利
事業所得稅，顯誤解上開有關規定。至被告僅依所得稅法第四十條第一項規定將原告
之所得額按實際營業期間相當全年之比例換算全年所得額，以判定原告之全年所得是
否得適用所得稅法第五條第五項第一款免徵營利事業所得稅之規定而已，計算應納稅
額亦依實際上之課稅所得二萬一千元為標準，並無虛擬增加原告之所得額之情形，原
告主張被告依自行模擬制定之公式重核課稅所得額，致造成其全年所得額增加，增加
莫需有之稅賦，亦屬誤會。綜上所述，被告依法律規定所為之課稅處分與復查決定，
並無違誤，一再訴願機關遞予維持，自屬正當。原告仍執前詞，主張原處分及一再訴
願決定違法，訴請撤銷，即非有據，應予駁回。
據上論結，本件原告之訴為無理由，依行政訴訟法施行法第二條、行政訴訟法第九十
八條第三項前段，判決如主文。
中    華    民    國     八十九      年      九      月     二十一      日
              最 高 行 政 法 院 第 五 庭
                                審 判 長 法  官      廖  政  雄
                                         法  官      黃  璽  君
                                         法  官      趙  永  康
                                         法  官      林  清  祥
                                         法  官      姜  仁  脩
右  正  本  證  明  與  原  本  無  異
                                         法院書記官  彭  秀  玲
中    華    民    國     八十九      年      九      月     二十一      日


司法院資訊處製作；財團法人民間司法改革基金會備份。
